【裁判字號】    95,台上,1786
【裁判日期】    950413
【裁判案由】    違反商業會計法
【裁判全文】
最高法院刑事判決            九十五年度台上字第一七八六號
    上  訴  人  甲○○
                        樓
    選任辯護人  李永然律師
                徐鈴茱律師
                鍾元珧律師
    上  訴  人  乙  ○
    選任辯護人  任  順律師
                萬建樺律師
上列上訴人等因違反商業會計法案件，不服台灣高等法院中華民
國九十四年五月二十四日第二審判決（九十三年度上訴字第二一
四七號，起訴案號：台灣台北地方法院檢察署八十八年度偵字第
一四一九號），提起上訴，本院判決如下：
    主  文
原判決撤銷，發回台灣高等法院。
    理  由
本件原判決認定：(一)、上訴人甲○○係耀元電子股份有限公司（
下稱耀元公司）董事長特別助理，實則職司總經理之職務，與該
公司商業負責人即董事長張君寶、財務副總經理楊錦芳（該二人
業據檢察官提起公訴）均實際負責耀元公司資金調度事宜。耀元
公司自民國八十六年間起，財務週轉困難，張君寶、甲○○、楊
錦芳等人為籌措週轉資金，共同商議後決定開立不實之耀元公司
統一發票，並簽發關係企業之支票或向非關係企業商借支票，以
製造耀元公司對外銷貨之假象，再持不實之統一發票及支票訛證
交易存在之方式，向各往來銀行辦理票貼融資，謀議既定，三人
即共同意圖為自己不法之所有，基於填製不實會計憑證及行使不
實業務文書之概括犯意聯絡，由楊錦芳列出每週資金缺口，交由
甲○○決定簽發何關係企業之支票或向何非關係企業商借調度支
票，張君寶、甲○○則負責簽發財貿股份有限公司（下稱財貿公
司）、甲國股份有限公司（下稱甲國公司）、永元實業股份有限
公司（下稱永元公司）、金馬電腦股份有限公司（下稱金馬公司
）、理茲企業有限公司（下稱理茲公司）等關係企業之支票；或
負責向全瞻科技股份有限公司（下稱全瞻公司）、嘉南電子股份
有限公司（下稱嘉南公司）、恒進電腦股份有限公司（下稱恒進
公司）、培凌電子股份有限公司（下稱培凌公司）、中智股份有
限公司（下稱中智公司）等非關係企業洽商借用公司支票，再由
甲○○指示不知情之耀元公司桃園工廠會計部人員開立如原判決
附表一編號一至十二、十三至十六、十八至二十四、二十六至四
十七、四十九至五十五、五十七至五十九所示不實之耀元公司統
一發票（以下簡稱原判決附表一，如未特別註明該附表一編號，
則指上開編號部分），交由不知情之台北財務部出納人員林怡君
、吳美芳、洪靜琴等人填製票據明細表（即票貼融資申請書），
陳由楊錦芳、張君寶過目用印後，由楊錦芳、張君寶親自或指示
林怡君、吳美芳、洪靜琴等人，自八十六年下半年起至八十七年
三月間止，持交該等不實統一發票、支票及票據明細表（即票貼
融資申請書）予該附表一所示土地銀行松山分行、台北銀行營業
部、中國信託商業銀行城中分行、國際票券金融公司、中興銀行
東門分行、台中商業銀行松山分行、中國國際商業銀行民生分行
等融資銀行，訛證交易存在以申辦票貼融資，致使該等銀行誤認
耀元公司確有銷貨收入，客票兌現無虞，而貸予如原判決附表一
實際貸款金額欄所示之款項，共計新台幣（下同）一億四千零三
萬元，足以生損害於該附表一所示融資銀行。嗣於八十七年三月
間，耀元公司因無力彌補資金缺口，連續退票，宣告倒閉，積欠
鉅額票貼融資債務，各該融資銀行始知受騙。(二)、上訴人乙○係
全瞻公司負責人，為商業負責人，因與甲○○係舊識，經由甲○
○介紹結識張君寶後，明知全瞻公司並未向財貿公司、大銀租賃
股份有限公司（下稱大銀公司）辦理融資租賃借款而向耀元公司
購買物品，竟為協助耀元公司週轉資金，同意以全瞻公司名義向
財貿公司、大銀公司辦理融資租賃借款，而簽發如原判決附表三
所示之票據予財貿公司、大銀公司，並收受財貿公司、大銀公司
開立如原判決附表四(一)部分所示之不實統一發票，又為使進銷項
平衡，明知全瞻公司並未銷貨予甲國公司、金馬公司，竟與張君
寶、楊錦芳基於填製不實會計憑證及行使不實業務文書之概括犯
意聯絡，於八十七年一月八日、十五日、二十三日，連續指示不
知情之會計人員填製如原判決附表四(二)部分所示不實之全瞻公司
統一發票三張予甲國公司及金馬公司，再指示不知情之會計人員
填寫不實之營業人銷售額與稅額申報書，併同上開不實之進項及
銷項發票持向台北市稅捐稽徵處申報營業稅，足以生損害於稅捐
機關查核稅捐之正確性，惟尚未生逃漏稅捐之結果等情。因而撤
銷第一審關於上訴人等部分之判決，改判依牽連犯論處上訴人等
共同連續商業負責人，以明知為不實之事項，而填製會計憑證罪
刑，固非無見。
惟查(一)、九十二年二月六日修正公布，於同年九月一日施行之刑
事訴訟法採改良式當事人進行主義，且為貫徹直接審理與言詞審
理原則，改行審判集中審理制，有關審判程序之進行，以當事人
間之攻擊、防禦為主軸，法院並不立於絕對主導之地位，且為使
審判程序能集中、縝密且順暢有效之進行，於第二百七十九條第
一項復規定：「行合議審判之案件，為準備審判起見，得以庭員
一人為受命法官，於審判期日前，使行準備程序，以處理第二百
七十三條第一項、第二百七十四條、第二百七十六條至第二百七
十八條規定之事項。」依該規定，通常程序之合議審判案件，受
命法官於行準備程序之功能，僅在於開始審判前應為相當之準備
，所得處理之事項，應以同法第二百七十三條第一項各款及第二
百七十四條、第二百七十六條至第二百七十八條所規定之事項為
限，非但不負責證據之蒐集，更不再從事證據之實質調查。故就
證人之訊問，除有同法第二百七十六條第一項所定「預料證人不
能於審判期日到場者，得於審判期日前訊問」之例外情形，原則
上均應於審判期日行之，俾使證人於審判期日當庭所行之訊問及
交互詰問程序，法院依其言詞陳述語氣及反應等態度證據，能直
接獲取正確之心證，以為證言價值判斷之準據。從而，受命法官
於準備程序除有上開例外之情形外，並無逕行傳喚並對證人進行
訊問及交互詰問之權限。又上述所稱「預料證人不能於審判期日
到場」之原因，參酌刑事訴訟法第一百七十八條第一項有關證人
經合法傳喚，無正當理由不到場，方得科以罰鍰並拘提之規定，
基於同一法理，亦必有正當理由足以預料證人不能於審判期日到
場者始得為之。所謂「正當理由」，須有一定之客觀事實，可認
其於審判期日不能到場並不違背證人義務，例如因疾病即將住院
手術長期治療，或行將出國，短期內無法返國，或路途遙遠，因
故交通恐將阻絕，或其他特殊事故，於審判期日到場確有困難者
，方足當之。必以此從嚴之限制，始符合集中審理制度之立法本
旨，不得僅以證人空泛陳稱：審判期日不能到場，甚或由受命法
官逕行泛詞諭知「預料該證人不能於審判期日到庭」，即行訊問
或詰問證人程序，為實質之證據調查，否則其所踐行之證據調查
程序，即難謂為適法。查原審法院受命法官行準備程序時，於九
十三年八月十九日傳喚證人黃崇明、朱興華到庭；同年九月一日
傳喚證人楊建興到庭；同年九月二十二日傳喚證人洪靜琴、吳麗
月到庭；同年十月二十八日傳喚證人林明烈、林怡君、吳美芳、
張吉利到庭；同年十一月十一日傳喚證人張君寶到庭；九十四年
三月二十三日傳喚證人卞璜到庭後，均詢以「下次審判期日是否
可以到庭？」各該證人或答以「下次無法到庭，希望今日說明」
，或答以「不一定能到庭」，或答以「不能到庭」、「我有上班
，無法到庭」等語，受命法官即諭知「依照刑事訴訟法第二百七
十六條規定，請證人於今日說明」，而對各該證人進行訊問及交
互詰問，為證據之實質調查，嗣於審判期日即未再傳喚各該證人
為調查，有各該準備程序筆錄及審判筆錄可稽。觀諸受命法官於
準備程序期日即將各該證人傳喚到庭，訊以審判期日可否到庭，
而各該證人並未說出有何正當理由不能到庭，僅泛稱不能到庭，
受命法官即援引刑事訴訟法第二百七十六條規定於審判期日前訊
問證人，其所踐行之證據調查程序自有可議。原判決逕採各該證
人於準備程序之證言為論斷之依據，即有欠允洽，基此所為之判
決，亦難謂為適法。(二)、共同正犯之成立，除同謀共同正犯外，
以有犯意之聯絡，與行為之分擔為要件。而此項要件，除應於事
實欄內，詳加記載外，並應於理由內逐一說明其認定此項事實所
憑之證據，方足資為論罪科刑之根據，倘事實欄已有及而理由
未加說明，是理由不備，若理由已加說明，而事實欄無此記載，
則理由失其依據，均難謂為適法。原判決前揭事實(二)記載乙○明
知全瞻公司並未銷貨予甲國公司、金馬公司，竟與張君寶、楊錦
芳基於填製不實會計憑證及行使不實業務文書之概括犯意聯絡，
指示不知情之會計人員填製如原判決附表四(二)部分所示不實之全
瞻公司統一發票三張予甲國公司及金馬公司……等情。並就此部
分論乙○與張君寶、楊錦芳共犯違反商業會計法第七十一條第一
款之罪。但究竟憑何證據認定乙○此部分犯行與張君寶、楊錦芳
有犯意之聯絡，原判決除引乙○之自白外，即未再詳予調查說明
（詳見原判決理由一(二)），尚嫌理由欠備。且原判決於論述甲○
○犯罪理由中，引述張君寶於第一審供稱：「……另向其他非關
係企業全瞻……等公司商借支票及發票，但細節部分我不是很瞭
解，都是甲○○處理。」楊錦芳於偵查中供稱：「我們以甲國、
理茲、金馬、永元及子公司及甲○○友人開設的全瞻、恒進、中
智等公司雙方互開支票及發票，再拿雙方的支票去銀行貸款，…
…張董與甲○○決策後，由甲○○先與前開公司聯絡詐貸方式，
再由我來處理」各等語（原判決理由一(一)1.(7)，2.(2)），如果無
訛，如乙○成立上開之罪，其共犯除楊錦芳、張君寶外，甲○○
是否亦有共犯關係，原判決未依卷內資料詳予審酌，亦有未洽。
(三)、審判長應將證物提示當事人、代理人、辯護人或輔佐人，使
其辨認。前項證物如係文書而被告不解其意義者，應告以要旨，
刑事訴訟法第一百六十四條定有明文。原判決既將原判決附表四
(一)所示財貿公司、大銀公司開立予全瞻公司之統一發票，作為乙
○有罪判決之證據，自應於審判期日提示當事人及辯護人辨認，
方為合法。乃依原審審判筆錄之記載，對此部分證據未履行此項
程序，遽採為斷罪資料，難謂無應於審判期日調查之證據未予調
查之違法。上訴人等分別提起上訴指摘原判決不當，非無理由。
按第三審法院應以第二審判決所確認之事實為判決基礎，刑事訴
訟法第三百九十四條第一項前段定有明文。原判決上述之違背法
令影響於事實之確定，本院無可據以為裁判，應將原判決撤銷，
發回原審法院更為審判。原判決關於上訴人等牽連犯行使業務上
登載不實文書、甲○○牽連犯詐欺部分，雖屬不得上訴第三審之
案件，但因與得上訴第三審之違反商業會計法部分，有裁判上一
罪關係，為上訴效力所及；另原判決關於上訴人等不另為無罪諭
知部分，均基於審判不可分原則，併予發回，附此明。
據上論結，應依刑事訴訟法第三百九十七條、第四百零一條，判
決如主文。
中    華    民    國  九十五  年    四    月   十三   日
                      最高法院刑事第一庭
                          審判長法官  董  明  霈
                                法官  林  茂  雄
                                法官  張  祺  祥
                                法官  呂  永  福
                                法官  陳  東  誥
      本件正本證明與原本無異
                                      書  記  官
中    華    民    國  九十五  年    四    月   十九   日
                                                Ａ


司法院資訊處製作；財團法人民間司法改革基金會備份。
